【裁判字號】    90,台上,407
【裁判日期】    900119
【裁判案由】    違反著作權法
【裁判全文】
最高法院刑事判決                                  九十年度台上字第四○七號
    上  訴  人  甲  ○  ○
               即鄭育承） .
    選任辯護人  李春錦律師
右上訴人因違反著作權法案件，不服台灣高等法院台南分院中華民國八十七年十一月
十七日第二審判決（八十七年度上訴字第一四一九號，起訴案號：台灣嘉義地方法院
檢察署八十六年度偵字第三五七七號），提起上訴，本院判決如左：
    主  文
原判決撤銷，發回台灣高等法院台南分院。
    理  由
本件原判決認定上訴人甲○○（即鄭育承）於民國八十年十二月間起，曾以其妻名義
，先後多次向告訴人麥智通、麥傳亮購買享有美術著作權之工藝品陶鈴，因獲悉銷售
利潤不錯，竟基於意圖銷售之犯意，自八十一年七月間起至八十五年十一月間，未經
麥傳亮、麥智通之授權，除委託知情之李日存（另經台灣雲林地方法院判處有期徒刑
一年十月，緩刑四年），在雲林縣崙背鄉○○路七號（自八十一年七月間迄至八十三
年春節時止，後因上訴人積欠李日存代工費用新台幣十萬元未結清而停止委託）重製
陶鈴外，自行在嘉義市○○○路八巷七號、嘉義縣新港鄉三間村港尾七六號所設立之
陶藝工作社，擅自重製業經麥傳亮、麥智通分別取得美術著作（美術工藝品）財產權
之「老虎寶寶」、「大肚魚寶寶」、「小狗寶寶」、「烏龜寶寶」、「河豚寶寶」及
豬、兔、牛、螃蟹、老鼠……等立體造型之陶鈴，並將完工之陶鈴成品攜至不詳處所
銷售，並以之為常業，恃此為生，嗣於八十五年十一月間，在台南縣新營市新營文化
中心公開展售其所仿售著作之陶鈴時，經麥氏兄弟委請李宗瑋當場購得仿冒河豚、豬
、虎、兔、牛、狗、螃蟹、猴子、烏龜、鼠等美術著作之陶鈴各一個，因而查獲等情
。乃維持第一審論處上訴人意圖銷售而擅自以重製之方法侵害他人之著作權為常業罪
刑，固非無見。
惟查：(一)、科刑之判決，其宣示之主文，與所記載之事實及理由，前後必須互相適合
，否則即屬理由矛盾，其判決當然為違背法令。又二以上之行為人，彼此有犯意之聯
絡及行為之分擔，而共同犯罪，亦即以自己共同犯罪之意思，參與構成要件或構成要
件以外之行為，或以自己共同犯罪之意思，事先同謀，而由其中一人實施犯罪之行為
者，均有刑法第二十八條共同正犯之適用。本件原判決認定上訴人有罪之犯罪事實，
與第一審判決相同，其事實欄記載上訴人基於意圖銷售之犯意，自八十一年七月間起
至八十三年春節時止，明知工藝品陶鈴係麥智通、麥傳亮享有之美術著作權，竟未經
麥傳亮、麥智通之授權，委託知情之李日存在雲林縣崙背鄉○○路七號重製該陶鈴，
至不詳處所銷售，並以之為常業等情，倘屬無訛，則上訴人此部分之犯行，與李日
存間，自有犯意之聯絡及行為之分擔，即二人以自己共同犯罪之意思，事先同謀，而
由李日存負責實施重製侵害麥智通、麥傳亮享有美術著作權之行為，應屬刑法第二十
八條之共同正犯。然原判決及第一審判決之理由欄皆未加以論述適用，原判決復未將
第一審判決此部分之疏漏予以撤銷改判並顯示於主文，仍予以維持，顯有判決理由矛
盾及不適用法則之違背法令。(二)、當事人聲請調查之證據，苟與待證事實有重要關係
，在客觀上認有調查之必要性，均應依法詳加調查；且有罪之判決書，對於被告有利
之證據不予採納者，應於理由欄內明其理由，否則即有應於審判期日調查之證據未
予調查及判決理由不備之違法。又著作權法所稱之「著作」，指屬於文學、科學、藝
術或其他學術範圍之創作，同法第三條第一項第一款定有明文，故同法第五條第一項
第一款之「美術著作」，自應具備其「原創性」。原判決依告訴人麥傳亮、麥智通提
出之內政部著作權登記簿謄本，認定上訴人係擅自重製麥傳亮、麥智通享有美術著作
權之陶鈴，然依卷附之上開內政部准予著作權登記函及著作權登記簿謄本，皆載明：
「本項登記，悉依申請人之申報，不作實質審查，登記事項如發生爭議時，應由當事
人自負舉證責任，並由司法機關依著作權法及具體個案調查事實認定之，不應以本登
記簿謄本認定為享有著作權之唯一證據」（偵查卷第四頁至第十頁，第六十二頁反面
至第七十頁）。上訴人及其原審之選任辯護人向原審一再具狀主張：八十年十二月三
日第一次與麥傳亮、麥智通兄弟交易時，僅有「叮噹」一種非動物造型之陶鈴，嗣上
訴人於銷售中，發覺動物造型之陶鈴較具市場性，乃提供卡通動物造型圖書，要求參
考製作卡通動物造型之陶鈴供上訴人銷售，非麥傳亮、麥智通所創作，應無原創性（
原審卷第二十四頁至第二十六頁），而陶鈴係以「手拉坯」製作而成，「手拉坯」屬
我國民俗技藝，亦非麥傳亮、麥智通之「創作」，麥傳亮、麥智通提出之報紙、雜誌
，僅記載彼等製售陶鈴，未能證明係屬彼等所創作（原審卷第四十九頁、第五十頁）
，並提出估價單影本及所謂由上訴人提供參考之卡通造型動物圖書節本等為證（原審
卷第二十七頁至第四十頁），進而聲請傳喚麥傳亮、麥智通就上揭與待證事實至有關
係之事項到庭調查（原審卷第六十二頁、第六十三頁），原審亦認有必要，加以傳訊
（原審卷第八十一頁至第八十三頁、第八十七頁至第八十九頁），但內容仍欠明瞭，
自與未經調查者無異。原審逕行判決，且判決理由所載，幾與第一審判決理由欄之記
載無異，對上訴人及其原審之選任辯護人所主張有利之事項，無任何隻字片語述及，
顯有應於審判期日調查之證據未予調查及判決理由不備之違誤。以上，或為上訴意旨
所指摘，或為本院得依職權調查之事項，應認有發回更審之原因。
據上論結，應依刑事訴訟法第三百九十七條、第四百零一條，判決如主文。
中      華      民      國     九十     年      一      月     十九     日
                              最高法院刑事第一庭
                                  審判長法官  施  文  仁
                                        法官  張  淳  淙
                                        法官  林  永  茂
                                        法官  蕭  仰  歸
                                        法官  洪  文  章
      右正本證明與原本無異
                                              書  記  官
中      華      民      國     九十     年      二      月      一      日


司法院資訊處製作；財團法人民間司法改革基金會備份。
